【裁判字號】    92,上易,319
【裁判日期】    920923
【裁判案由】    債務人異議之訴
【裁判全文】
臺灣高等法院臺中分院民事判決      九十二年度上易字第三一九號
      上  訴  人  甲○○
      被  上訴人  台中縣政府
      法定代理人  乙○○
右當事人間債務人異議之訴事件，上訴人對於中華民國九十二年五月十四日臺灣臺中
地方法院第一審判決（九十一年度訴字第四○五一號），提起上訴，本院於九十二年
九月九日辯論終結，茲判決如左：
      主      文
上訴駁回。
第二審訴訟費用由上訴人負擔。
      事實及理由
一、被上訴人未於言詞辯論期日到場，核無民事訴訟法第三百八十六條所列各款情形
    ，依上訴人之聲請，由其一造辯論，而為判決，先此敘明。
二、上訴人主張：被上訴人聲請就台灣台中地方法院九十一年度執字第七四五四號強
    制執行事件所為之強制執行，並未提出執行名義之確定證明書，且伊已對被上訴
    人提出之執行名義即該民事裁判聲請再審中，該執行名義尚未確定（指本院八十
    一年度上更(三)字第八號民事判決、最高法院八十一年度台上字第一六六四號民事
    裁定），被上訴人不得對伊聲請強制執行。又伊聲請返還提存物之裁定已確定，
    提存所卻不讓伊領取，提存所表示執行命令還沒有撤銷，既然伊之裁定已經確定
    ，執行處就不可以扣押伊之提存金不讓伊領取，除非裁定還沒有確定。兩造已於
    七十年七月二十九日協調農地重劃達成協議定案確定，最高法院七十九年度台上
    字第一○八六號民事判決已經提到兩造於七十年七月二十九日達成協議，但該判
    決後段卻說農地重劃迄今沒有定案確定，該判決不正確，判決理由與主文荒唐矛
    盾。七十四年台灣省政府訴願決定為撤銷被上訴人之農地重劃處分，另為適法之
    處分，但被上訴人迄今已十七年均未再為適法之處分等情，爰依強制執行法第十
    四條、第十四條之一、第十六條規定提起債務人異議之訴求為：(一)台灣台中地方
    法院九十一年度執字第七四五四號強制執行事件之執行名義不得強制執行；(二)前
    項之強制執行程序應予撤銷之判決。
三、被上訴人未於本院到庭，亦未提出書狀為任何之聲明或陳述，據其於原審到庭，
    則以本件強制執行之名義即返還假執行的給付之民事判決業經最高法院判決確定
    。又上訴人不得取回提存金，因為伊已經強制執行扣押該提存金等語置辯。
四、原審法院斟酌兩造之主張及攻擊防禦方法之結果，認上訴人之訴為無理由，而為
    上訴人敗訴之判決，駁回上訴人在原審之訴。上訴人不服，提起上訴，聲明求為
    判決廢棄原判決，並改判如右開於原審起訴聲明之所示。被上訴人未於本院到庭
    ，亦未提出書狀為任何之聲明或陳述。
五、本院之判斷及得心證之理由：
  (一)上訴人起訴主張其係依強制執行法第十四條、第十四條之一、第十六條之規定提
    起本件訴訟，經原審法院闡明結果，上訴人主張係提起債務人異議之訴。按執行
    名義成立後，如有消滅或妨礙債權人請求之事由發生，債務人得於強制執行程序
    終結前，向執行法院對債權人提起異議之訴。如以裁判為執行名義時，其為異議
    原因之事實發生在前訴訟言詞辯論終結後者，亦得主張之，強制執行法第十四條
    第一項定有明文。至得依同條第二項之規定提起債務人異議之訴者，以執行名義
    無確定判決同一之效力者，於執行名義成立前，如有債權不成立或消滅或妨礙債
    權人請求之事由發生者為限，此析之該項法條文義甚明，先此敘明。
  (二)查本件被上訴人係以上訴人為債務人，以本院八十一年度上更(三)字第八號民事判
    決及最高法院八十一年度台上字第一六六四號民事裁定為執行名義，向台灣台中
    地方法院執行處聲請對上訴人提存於該院提存所案號七十八年度存字第七五九號
    提存事件之提存金新台幣（下同）七十萬元及其利息為強制執行，經該院執行處
    於九十一年三月二十日對第三人即該院提存所（七十八年度存字第七五九號）發
    扣押命令，禁止債務人即上訴人收取對第三人之債權或為其他處分，第三人亦不
    得對債務人清償，該院提存所於九十一年四月一日函復同意依該院執行處前開扣
    押命令就該院七十八年度存字第七五九號擔保提存事件之提存金全部暫予扣押，
    惟如進一步核發處分命令，則請於該件提存人即上訴人得取回系爭提存金時為之
    。又上訴人另向台灣台中地方法院聲請返還七十八年度存字第七五九號提存事件
    之擔保金七十萬元，經該院九十年度聲字第一三六一號、本院九十一年抗字第五
    八○號民事裁定確定該院七十八年度存字第七五九號提存事件聲請人即上訴人所
    提存之擔保金新台幣七十萬元准予返還，並經上訴人備妥相關證明文件提出取回
    提存物聲請等情，此經本院調閱台灣台中地方法院九十一年度執字第七四五四號
    強制執行事件卷宗查明屬實，並為兩造所不爭執。
  (三)次查，經本院調卷查明，被上訴人據以向台灣台中地方法院執行處聲請對上訴人
    強制執行之執行名義之緣由如下：上訴人與訴外人張啟滉共同起訴主張被上訴人
    辦理台中縣大雅鄉農地重劃時，未依法分配，即將上訴人應得較好耕地同段六八
    ─四號土地分配他人，將無人願接受之石頭地即系爭台中縣大雅鄉○○段二○一
    ○─一、二○一○─二號面積○．一九二五公頃土地分配與上訴人，經上訴人異
    議，雙方在七十年七月二十九日達成協議，依協議第八項：「甲○○公告土地分
    配位置自強段二○一○─一號及二○一○─二號土地共計○．一九二五公頃，因
    非其原有土地位置，且土地高低不平，整地不易，則由本府工程估價辦理整地或
    提供整地費用由其（甲○○）本人整地，由本府派員會同辦理」，詎被上訴人遲
    未履行，迭經上訴人函催亦未置理，系爭土地雖未辦理所有權移轉登記，上訴人
    依協議仍得提起該訴，而聲明請求被上訴人應對系爭土地負責整地或給付上訴人
    整地費用新台幣六百十六萬元云云，被上訴人於該事件則抗辯上訴人分得之系爭
    土地係屬不列入區域性整之坵塊土地，自應由受分配之上訴人自行整地，上訴人
    迭請代為整地或核發整地費用，因與規定不符，曾經被上訴人函告，至被上訴人
    於七十年七月二十九日協調一事，當時代表被上訴人出席之職員王熙祿未經被上
    訴人授權得允諾代為整地，本件農地重劃迄今協議未全部成立，開會後亦未依行
    政程序簽報核定，上訴人請求於法無據等語，經台灣台中地方法院七十六年度訴
    字第三八九七號民事判決認為上訴人之請求無理由，駁回上訴人之訴，嗣因上訴
    人與張啟滉上訴，經本院七十七年度重上字第一號民事判決，判決被上訴人應給
    付上訴人二百一十四萬零六百元，且上訴人供擔保七十萬元後得就其勝訴部分假
    執行，上訴人因而提供擔保金七十萬元，而就被上訴人之財產假執行受償二百十
    四萬零六百元，嗣經最高法院廢棄上開判決發回，被上訴人並依情事變更原則請
    求上訴人返還其依假執行受償之二百十五萬零二千二百四十六元及其法定遲延利
    息，而經本院以七十八年度上更(一)字第一一一號民事判決認上訴人請求被上訴人
    給付整地費用在二百十四萬零六百元之範圍內為有理由，而判決被上訴人應給付
    上訴人二百十四萬零六百元，經被上訴人上訴後，再經最高法院七十九年度台上
    字第一○八六號判決廢棄發回，嗣經本院以七十九年度上更(二)字第六七號判決駁
    回上訴人之上訴，亦駁回被上訴人請求返還因假執行所為給付之聲明，兩造均就
    敗訴部分上訴，就上訴人上訴部分，經最高法院八十年度台上字第二八八八號民
    事判決駁回上訴人之上訴，而告確定，另被上訴人上訴部分，則經最高法院八十
    年度台上字第二八八九號民事判決原判決關於駁回被上訴人請求上訴人返還因假
    執行所為之給付部分廢棄發回，再經本院以八十一年度上更(三)字第八號民事判決
    上訴人應返還被上訴人二百十五萬二千二百四十六元及法定遲延利息，再經上訴
    人上訴後，由最高法院以八十一年度台上字第一六六四號裁定駁回上訴人之上訴
    ，而告確定，此經本院調閱上開歷審卷宗查明屬實，並經原審法院當庭向兩造提
    示卷宗，兩造對上開案件卷宗內容並未爭執，是本件被上訴人聲請強制執行之執
    行名義即本院八十一年度上更(三)字第八號民事判決、最高法院以八十一年度台上
    字第一六六四號裁定已確定無誤。
  (四)上訴人提起本訴，主張：兩造已於七十年七月二十九日協調農地重劃達成協議定
    案確定，最高法院七十九年度台上字第一○八六號民事判決已經提到兩造於七十
    年七月二十九日達成協議，但該判決後段卻說農地重劃迄今沒有定案確定，該判
    決不正確，判決理由與主文荒唐矛盾，七十四年台灣省政府訴願決定為撤銷被上
    訴人的農地重劃處分，另為適法之處分，但被上訴人迄今已十七年均未再為適法
    之處分云云，均屬上訴人於前開民事事件審理中所為訴訟上之主張或言詞辯論終
    結前已存在之事實，並非上開裁判辯論終結後始發生足以消滅或妨礙債權人請求
    之異議原因事實，且上訴人於本訴中在原審並自承其上開意見係屬上開民事事件
    之前段事實（見原審法院九十二年一月二十二日準備程序筆錄），則上訴人此部
    分主張之異議事實既非屬前訴訟言詞辯論終結後發生者，自不得提起本件債務人
    異議之訴。雖上訴人另主張：伊依強制執行法第十四條第二項之規定，亦得就上
    開裁判辯論終結前發生之事由提起債務人異議之訴云云，惟本件被上訴人據以執
    行之執行名義既為確定之判決，已如前述，則本件顯無強制執行法第十四條第二
    項之適用，上訴人資意為此主張，洵屬無據。
  (五)上訴人又主張：被上訴人聲請本件強制執行並未提出執行名義之確定證明書，且
    伊已對被上訴人提出之執行名義即該民事判決提起再審訴訟中，該判決尚未確定
    ，被上訴人不得對伊聲請強制執行云云。惟按債權人聲請強制執行，固應依左列
    規定，提出證明文件：一依第四條第一項第一款聲請者，應提出判決正本並判決
    確定證明書或各審級之判決正本。惟前項證明文件，未經提出者，執行法院亦應
    調閱卷宗。但受聲請之法院非係原第一審法院時，不在此限，強制執行法第六條
    第一項第一款、第二項定有明文。次按以裁判為執行名義時，其為異議原因之事
    實發生在前訴訟言詞辯論終結後者，債務人始得於強制執行程序終結前提起異議
    之訴，故依以債權人聲請強制執行提出之執行名義不備法定執行名義之上開要件
    者，債務人僅得依強制執行法第十二條第一項聲明異議，不得依同法第十四條提
    起異議之訴。查本件被上訴人提出之執行名義之裁判即本院八十一年度上更(三)字
    第八號民事判決及最高法院八十一年度台上字第一六六四號民事裁定業已確定，
    已如前述，上訴人對該確定之最高法院裁定雖一再聲請再審，並經最高法院陸續
    駁回再審聲請，上訴人仍一再聲請，縱上訴人最後一次聲請再審之事件尚未經駁
    回，惟最高法院八十一年度台上字第一六六四號民事裁定既未被廢棄，則被上訴
    人之執行名義仍屬確定之民事裁判無誤，上訴人主張被上訴人作為本件強制執行
    執行名義尚未確定，尚無可採，且縱上開民事裁判尚未確定，亦僅得向執行處聲
    明異議，並不得據此為提起執行異議之訴之事由，是上訴人以此理由提起本訴，
    亦屬無據。
  (六)上訴人復主張其聲請返還擔保金之裁定已確定，依法應可領回擔保金，台灣台中
    地方法院執行處不得扣押擔保金云云。然查，本件被上訴人之執行名義民事判決
    即本院八十一年度上更(三)字第八號民事判決）係判決本件上訴人應返還本件被上
    訴人二百十五萬二千二百四十六元，及自七十八年七月二十二日起至返還之日止
    按週年利率百分之五計算之利息，則被上訴人對上訴人有上開債權確定，被上訴
    人因而聲請該院執行處執行上訴人之財產即其對該院提存所之擔保金債權，該院
    執行處即發扣押命令，不准上訴人領回擔保金，於法自無不合。至於上訴人聲請
    返還擔保金之裁定業經民事裁定確定，僅係上訴人已得對該院提存所請求返還擔
    保金，然上訴人對該院提存所之債權既經執行處之扣押命令予以禁止處分，上訴
    人自不得領回擔保金，是上訴人以其聲請返還擔保金之裁定已確定，台灣台中地
    方法院執行處即不得扣押擔保金云云，自屬無據，亦無可採。
  (七)綜上所述，上訴人提起本件債務人異議之訴，為無理由，原審法院因而為上訴人
    敗訴之判決，駁回上訴人在原審之訴，依法並無不合。上訴意旨仍執陳詞，指摘
    原判決不當，聲明求予廢棄改判，為無理由，應予駁回。
六、據上論結，本件上訴為無理由，依民事訴訟法第四百六十三條、第三百八十五條
    第一項前段、第四百四十九條第一項、第七十八條，判決如主文。
中      華      民      國    九十二    年      九      月    二十三    日
~B1民事第五庭審判長法  官  陳滿賢
~B2                法  官  古金男
~B3                法  官  朱  樑
右為正本係照原本作成。
兩造均不得上訴。
~B                書記官  陳秀真
中      華      民      國    九十二    年      九      月    二十五    日
                                                                        Ｙ


司法院資訊處製作；財團法人民間司法改革基金會備份。
